【裁判字號】    98,消債抗,119
【裁判日期】    981230
【裁判案由】    更生事件
【裁判全文】
臺灣臺中地方法院民事裁定           98年度消債抗字第119號
抗  告  人  甲○○
上列抗告人因聲請更生事件，對於中華民國98年7月6日本院97年
度消債更字第1267號裁定提起抗告，本院合議庭裁定如下：
    主    文
原裁定廢棄。
    理    由
一、抗告意旨略以：抗告人曾於民國（下同）95年7月3日依照中
    華民國銀行公會會員辦理消費金融案件無擔保債務協商機制
    與金融機構成立協商，自95年7月起，分80期，利率0，且每
    月10日清償新台幣（下同）26,364元，惟因抗告人每月薪資
    僅約27,000元，在扣除自己生活必要費用後，僅剩餘636元
    ，根本不足以負擔自身之生活開銷，更遑論與配偶共同分擔
    房貸、家庭共同生活支出及小孩之撫養費用，但因抗告人之
    配偶收入日漸減少（此有抗告人配偶95年及96年所得清單可
    稽），且抗告人之母親亦已無法繼續資助抗告人，抗告人仍
    盡力繳納至96年7月，終因無力負擔而停繳毀諾，故抗告人
    實仍有還款誠意，其係因不可歸責於己之事由，方不得已停
    止繳納每月協商應繳款項。又抗告人之配偶為從事推銷化妝
    品工作，現因景氣不佳，每月收入僅30,000元，且為支付抗
    告人配偶所有不動產之貸款，抗告人每月支付6,000元予其
    配偶，與抗告人獨自在外租屋所支出之房租支出相較之下，
    應屬相去不遠，故抗告人與配偶共同負擔房貸之支出，應屬
    合理。再者，債權人所提出之消費記錄，多係抗告人預借現
    金之紀錄，此係因抗告人開設製版社經營不擅造成虧損，故
    不得已之情況下僅得以信用卡及現金卡等銀行消費型金融商
    品以周轉支應家庭生活開銷及以卡養卡之方式繳納卡債，並
    非向銀行借款以行奢侈浪費之生活云云。並聲明：原裁定廢
    棄並裁定抗告人開始更生程序。
二、原裁定則以：本件抗告人提出更生草案，清償比例為百分之
    30.21，抗告人尚須負擔房屋貸款6,000元，而該房屋登記在
    其配偶名下，其配偶於95年、96年報稅資料平均月收入為87
    ,000元、60,000元，卻要抗告人負擔部分之房貸，顯然不公
    平，若准許其更生，必不獲債權人同意，而無實益，又抗告
    人之消費明細有侈奢浪費之虞，其請求欠缺權利保護之必要
    ，而駁回其更生之聲請等情。
三、本院經查：
（一）按債務人對於金融機構因消費借貸、自用住宅借款、信用
      卡或現金卡契約而負債務，在聲請更生或清算前，應提出
      債權人清冊，以書面向最大債權金融機構請求協商債務清
      償方案並表明共同協商之意旨，消費者債務清理條例第15
      1條第1項定有明文。次按，債務人與金融機構協商成立者
      ，不得聲請更生或清算，但因不可歸責於己之事由，致履
      行顯有重大困難者，不在此限；本條例施行前，債務人依
      金融主管機關協調成立之中華民國銀行公會會員辦理消費
      金融案件無擔保債務協商機制與金融機構成立之協商，準
      用前項之規定，同條例第151條第5項、第6項分別定有明
      文。揆諸其立法理由可知，債務清償方案成立後，債務人
      雖應按其條件履行，若於因不可歸責於己之事由致該方案
      履行困難甚或履行不能時，則例外得聲請更生或清算，此
      項規定旨在避免債務人任意毀諾已成立之協商，濫用更生
      或清算之裁判上債務清理程序。至於協商前造成債務無法
      履行之原因，應非認定可歸責與否之因素。經查，本件抗
      告人主張：伊於本法實行前曾於95年7月3日與銀行成立協
      商，每月繳款26,364元，嗣因抗告人之配偶收入日漸減少
      ，且抗告人之母親亦已無法繼續資助抗告人，抗告人仍盡
      力繳納至96年7月，終因無力負擔而停繳毀諾，爰依法聲
      請更生等情，業據其提出協議書、抗告人配偶95年及96年
      所得清單等為證，並經抗告人之母乙○○○於本院調查時
      證述在卷，抗告人此部分主張，應堪採信，足見抗告人於
      上開協商後以致毀諾，其間有不可歸責於己之事由存在，
      符合消費者債務清理條例第151條第5項、第6項等規定。
（二）次按關於更生之聲請，消費者債務清理條例第46條規定：
      更生之聲請有下列情形之一者，應駁回之：(一)債務人曾依
      本條例或破產法之規定而受刑之宣告。(二)債務人曾經法院
      認可和解、更生或調協，因可歸責於己之事由，致未履行
      其條件。(三)債務人經法院通知，無正當理由而不到場，或
      到場而不為真實之陳述，或拒絕提出關係文件或為財產變
      動狀況之報告。至於同條例第134條第4款規定債務人有因
      浪費、賭博或其他投機行為，致財產顯然減少或負擔過重
      之債務之情形者，法院應為不免責之裁定。但債務人證明
      經普通債權人全體同意者，不在此限。其立法理由乃因債
      務人因浪費、賭博或其他投機行為，致財產顯然減少或負
      擔過重之債務，而生清算之原因；顯見債務人於其經濟狀
      況不佳之情形下，猶恣意揮霍、投機，核其所為，係於清
      算之原因有可歸責性，將使多數債權人無端受害，自有加
      以制止之必要，尚不宜使之免責，惟債務人之普通債權人
      全體同意債務人得免責，基於私法自治原則，法律即無介
      入保護之必要，爰設但書予以除外。而債權人不同意債務
      人免責，亦僅生法院應為不免責之裁定之問題，此與法院
      是否准許更生或宣告清算等究屬兩事。經查，本件抗告人
      關於更生之聲請，查無消費者債務清理條例第46條規定所
      列之情事，又本件曾經原審依職權向各金融機關債權人函
      查抗告人消費明細紀錄顯示：抗告人曾於92年10月3日透
      過台新國際商業銀行代償債務240,000元、93年12月17日
      向安泰商業銀行信用貸款400,000元（代償債務370,000元
      ，餘撥入帳戶），又於92年10月31日信用貸款200,000元
      、93年5月預借現金40,000元（1日20,000元、12日20,000
      元）、93年6月預借現金60,000元（5日20,000元、9日20,
      000元、29日20,000元）、93年7月預借現金30,000元（9
      日20,000元、13日10,000元）、93年8月2日預借現金20,0
      00元、93年9月7日信用貸款520,000元、93年9月13日預借
      現金10,000元、93年10月預借現金60,000元（7日40,000
      元、22日20,000元）、93年11月預借現金70,000元（4日2
      0,000元、8日20,000元、10日10,000元、16日20,000元）
      、93年12月13日預借現金20,000元、94年1月29日預借現
      金20,000元、94年3月25日預借現金37,000元、94年5月預
      借現金40,000元（17日20,000元、31日20,000元）、94年
      6月16日預借現金20,000元、94年7月預借現金40,000元（
      11日20,000元、14日20,000元）、94年8月預借現金160,0
      00元（9日20,000元、10日20,000元、11日20,000元、16
      日30,000元、21日20,000元、24日20,000元、30日30,000
      元）、94年9月預借現金115,000元（11日20,000元、15日
      20,000元、18日10,000元、19日5,000元、22日20,000元
      、25日20,000元、26日20,000元）、94年10月預借現金91
      ,000元（5日10,000元、8日15,000元、9日20,000元、11
      日15,000元、13日10,000元、19日5,000元、20日4,000元
      、30日10,000元、31日2,000元）、94年11月預借現金5,0
      00元（2日3,000元、4日2,000元）、94年12月20日木匠餐
      廳19,990元、30日預借現金20,000元、95年1月7日預借現
      金3,000元、11日預借現金10,000元、21日木匠餐廳9,000
      元、95年2月22日木匠餐廳8,000元，此有債權人提出之債
      務人消費明細附卷可稽，本件抗告人就其債務之形成原因
      ，曾於原審98年3月27日訊問時陳稱：伊曾於94年自己有
      開製版社，經營不善，伊就用信用卡借款出來週轉，有些
      是自己花掉的等語在卷，則抗告人為經營製版社事業以致
      虧損，多為以預借現金以資週轉或為家庭開銷，而其信用
      卡消費僅有木匠餐廳三次消費，次數非多，且金額亦非鉅
      ，復參酌抗告人係經營製版社之老闆，而在木匠餐廳三次
      消費集中在歲末年初（94年12月20日、95年1月21日）、
      或農曆年前後（95年2月22日）之時間，或為犒賞員工、
      或為應酬客戶，以招攬業務等情，均非無可能，以此抗告
      人上開消費型態以觀，尚難認有恣意消費，且其消費顯已
      逾越一般人生活水準之情形，原裁定謂依抗告人之消費明
      細有侈奢浪費之虞，其請求欠缺權利保護之必要乙節，尚
      有未洽。
（三）至於原裁定認定本件抗告人提出更生草案，清償比例為百
      分之30.21，抗告人尚須負擔房屋貸款6,000元，而該房屋
      登記在其配偶名下，其配偶於95年、96年報稅資料平均月
      收入為87,000元、60,000元，卻要抗告人負擔部分之房貸
      ，顯然不公平，若准許其更生，必不獲債權人同意，而無
      實益云云，然查，抗告人辯稱其為支付抗告人配偶所有不
      動產之貸款，每月支付6,000元予其配偶，與抗告人獨自
      在外租屋所支出之房租支出相較之下，應屬相去不遠，故
      其與配偶共同負擔房貸之支出，應屬合理云云，姑不論此
      抗辯是否有理，即就抗告人上開更生草案而言，該更生草
      案亦僅係預供參考之用，於抗告人獲准進入更生程序中，
      其為爭取債權人之同意，抗告人仍有再行調整之可能，原
      裁定遽認原更生草案無更生實益云云，亦非允洽。
四、綜前所述，本件抗告人於上開協商後以致毀諾，其間有不可
    歸責於己之事由存在，符合消費者債務清理條例第151條第5
    項、第6項等規定，而依抗告人上開消費型態以觀，尚難認
    有恣意消費，且顯已逾越一般人生活水準之情形，而抗告人
    於原審提出之更生草案，於其獲准進入更生程序中，為爭取
    債權人之同意，抗告人仍有再行調整之可能，亦難遽認無更
    生實益，原裁定以上開情由駁回抗告人之更生聲請，尚難謂
    合，抗告意旨指摘原裁定不當，求予廢棄，為有理由，爰將
    原裁定廢棄。
五、結論：依消費者債務清理條例第15條、民事訴訟法第492條
    後段，裁定如主文。
中    華    民    國    98    年    12    月    30    日
                  民事第四庭    審判長法  官  楊國精
                                      法  官  王金洲
                                      法  官  張國華
上為正本係照原本作成
本裁定不得再抗告
中    華    民    國    98    年    12    月    30    日
                            書  記  官  王麗麗

司法院資訊處製作；財團法人民間司法改革基金會備份。
